臺灣高等法院民事判決
109年度家上字第189號
上  訴  人  温神榮  

被上訴人    康英英
上列當事人間請求離婚事件，上訴人對於中華民國109年5月18日
臺灣新北地方法院108年度婚字第840號第一審判決提起上訴，本
院於109年9月2日言詞辯論終結，判決如下：
    主      文
上訴駁回。
第二審訴訟費用由上訴人負擔。
    事實及理由
一、被上訴人主張：兩造於民國83年7月21日結婚，婚後育有現已成年子女温惠君、温惠宜、温富雄；兩造婚後原與上訴人父母同住於屏東，伊為照顧年幼子女，無法出門工作，兩造即常因家中經濟因素爭執，上訴人並習以對伊施以言語暴力；其後兩造於20年前搬至北部，伊因上訴人工作不穩定，難以支付家庭生活費用，而外出工作賺取家用，詎上訴人自此即拒絕支付子女生活教育費用，在外抽菸、賭博或躲至南部居住；且因上訴人衛生習慣不佳，致伊於行房後，多次下體發炎、疼痛甚至出血，使伊精神折磨甚鉅；又上訴人自104、105年起逕行搬至屏東居住，鮮少返家陪伴伊，兩造形同陌路，少有聯繫，上訴人對伊之生活亦未聞問，兩造婚姻關係顯已生重大破綻，難以繼續維持等情。爰依民法第1052條第2項規定，求為判准兩造離婚（原審為被上訴人勝訴之判決，上訴人不服，提起上訴）。並於本院答辯聲明：如主文所示。
二、上訴人則以：兩造婚後感情融洽，少有爭執，伊未對被上訴
    人施暴，且伊於子女年幼時，均有協助照顧其等，並無不負
    擔子女生活教育費用之情形；104、105年間伊父母年邁且病
    重，伊身為獨子且被上訴人不願協助伊照顧父母，故伊隻身
    返回屏東照顧伊父母，並為謀生計及為籌措被上訴人及子女
    北部住處房租，而於當地務農，此係迫於情勢與被上訴人分
    居，伊一年往來南北約6、7次，並無不願照顧被上訴人及子
    女之情形等語，資為抗辯。並於本院上訴聲明：㈠原判決廢
    棄。㈡被上訴人於第一審之訴駁回。
三、查，兩造於83年7月21日結婚，婚後育有現已成年子女温惠
    君、温惠宜、温富雄；婚後兩造原住於屏東上訴人父母住處
    ，嗣兩造搬至新北市土城區，兩造自104、105年起因上訴人
    搬至屏東老家與其父親居住，乃分居迄今等情，有卷附戶口
    名簿可稽(見原審卷第23頁，本院卷第51頁)，並為兩造所不
    爭執（見本院卷第44頁），堪信為真。
四、本件應審究者為被上訴人依民法第1052條第2項規定，訴請
    離婚，是否有據？
㈠、按民法第1052條第2項所稱「有前項以外之重大事由，難以維
    持婚姻者」，係抽象的、概括的離婚事由，此乃緣於74年修
    正民法親屬編時，為因應實際需要，參酌各國立法例，導入
    破綻主義思想所增設。但其事由應由夫妻一方負責者，僅他
    方得請求離婚，是其所採者為消極破綻主義精神，非積極破
    綻主義。關於「難以維持婚姻之重大事由」，係以婚姻是否
    已生破綻而無回復之希望為其判斷之標準。而婚姻是否已生
    破綻無回復之希望，則應依客觀之標準，即難以維持婚姻之
    事實，是否已達於倘處於同一境況，任何人均將喪失維持婚
    姻意欲之程度而定。至於同條項但書所規定「難以維持婚姻
    之重大事由應由夫妻之一方負責者，僅他方得請求離婚」，
    乃因如肯定有責配偶之離婚請求，無異承認恣意離婚，破壞
    婚姻秩序，且有背於道義，尤其違反自己清白（cle-anhand
    s）之法理，有欠公允，同時亦與國民之法感情及倫理觀念
    不合，因而採消極破綻主義。倘該重大事由，夫妻雙方均須
    負責時，應比較衡量雙方之有責程度，僅責任較輕之一方得
    向責任較重之他方請求離婚，如有責程度相同時，雙方均得
    請求離婚，始屬公允，是責任較重之一方應不得向責任較輕
    之他方請求離婚（最高法院94年度台上字第2059號判決意旨
    參照）。
㈡、經查：　　
　　⒈被上訴人主張因上訴人衛生習慣不佳，致伊於行房後，多
      次下體發炎、疼痛甚至出血，經伊向上訴人告知後，上訴
      人卻對伊之身體健康毫不關心等情，業提出醫院診斷證明
      書、檢驗報告為證（見原審卷第229至237頁）；堪認被上
      訴人於婚後確曾多次因尿道炎、泌尿道感染等病症就醫，
      該情形雖無法確認係因兩造行房所致，惟觀上訴人於本件
      訴訟過程中，始終未就被上訴人主張其因兩造房事所受之
      身心痛苦置一詞，足見其對被上訴人於婚姻關係中之夫妻
      相處及身心感受，漠不關心；可認兩造就婚姻生活，已長
      期無法調適溝通，造成夫妻情感障礙。
　　⒉又被上訴人主張兩造自104、105年起因上訴人自行搬至屏東老家居住而分居，形同陌路等情；上訴人不否認其自3、4年前搬至屏東老家居住，然其辯稱此係因其父年老且病，需人照顧，且亦有南北往來探視被上訴人，並無不照顧家庭之情事，並據上訴人提出其父親温火德之診斷證明書為證（見本院卷第19至25頁）；依卷附上訴人父親之診斷證明書，上訴人父親確實年老且罹患糖尿病、心臟病及阿茲海默症等多種疾病，亟需他人照料，故上訴人在兩造子女均已成年之情形下，返鄉居住照顧父親，盡為人子女孝道，而無法與被上訴人同住，雖非無正當理由；惟兩造無法就此南北分隔之夫妻生活共商相處模式及解決之道，致隔閡日益嚴重；而由上訴人於本院審理時自陳：伊一年回北部6、7次，一次待3、4天，伊在屏東的時候，被上訴人有事情才會打電話給伊，伊上來北部時，被上訴人有說沒有什麼事情等語(見本院卷第45頁)，被上訴人復陳稱：上訴人在屏東時，完全不會打電話給伊，伊有重要事情時，才會打電話給上訴人等語（見本院卷第45頁），堪認兩造近年來南北分隔，鮮少交流情感，生活狀態已完全獨立於他方，夫妻間之隔閡日益加深。
　　⒊再參以被上訴人於本院審理中表達兩造婚姻至此，已無維繫婚姻之意願(見本院卷第46頁)，上訴人就被上訴人對兩造婚姻關係絕望之情，竟僅無端歸咎於被上訴人私生活有問題（見本院卷第46頁），再再足見上訴人在兩造婚姻關係中，忽視被上訴人對夫妻情感之感受，益徵兩造婚姻關係欠缺誠摯之感情基礎，客觀上已達於倘處於同一境況，任何人均將喪失維持婚姻希望之程度，兩造婚姻已有難以維持之重大事由存在。　　
    ⒋依上說明，上訴人長期以來就夫妻生活無法與被上訴人溝
      通調適，就被上訴人表示長年因夫妻行房後造成之不適，
      漠不關心；又於104、105年間起，固有因照顧年老生病之
      父親，而有返回屏東居住之必要，然卻無法與被上訴人協
      調溝通南北分離之相處方式；兩造已因長期分居，久未再
      共同生活，夫妻間之互信、互愛、互相關心之基礎已嚴重
      動搖，而無夫妻情分可言，兩造之婚姻業已發生嚴重之破
      綻，婚姻關係實難以繼續維持甚明。
　　⒌本院審酌上情，認上訴人婚後就夫妻相處，長期忽視被上
      訴人身心感受，致夫妻情感已生裂痕；而近年兩造因南北
      分離，分居迄今，久未共同生活，上訴人因照顧其生病之
      父親須長年離家南下居住，然卻無法妥適與被上訴人溝通
      協調南北分離之夫妻相處模式，未顧及被上訴人感受，疏
      離夫妻情分，致兩造婚姻無法繼續維持；是以，上訴人對
      兩造婚姻發生破綻無法挽回之可責性應較重。故被上訴人
      依民法第1052條第2項規定，訴請離婚，核屬有據，應予
      准許。
五、從而，被上訴人依民法第1052條第2項規定，訴請離婚，為
    有理由，應予准許。原審為上訴人敗訴之判決，於法核無違
    誤。上訴意旨仍執前詞指謫原判決不當，求予廢棄，為無理
    由，應駁回其上訴。
六、本件事證已臻明確，兩造其餘之攻擊或防禦方法及所用之證
    據，經本院斟酌後，認為均不足以影響本判決之結果，爰不
    逐一論列，附此敘明。
七、據上論結，本件上訴為無理由。爰判決如主文。
中　　華　　民　　國　　109 　年　　9 　　月　　16　　日
                  家事法庭
                      審判長法  官  楊絮雲
                            法  官  郭顏毓
                            法  官  張宇葭
正本係照原本作成。
如不服本判決，應於收受送達後20日內向本院提出上訴書狀，其
未表明上訴理由者，應於提出上訴後20日內向本院補提理由書狀
（均須按他造當事人之人數附繕本）上訴時應提出委任律師或具
有律師資格之人之委任狀；委任有律師資格者，另應附具律師資
格證書及釋明委任人與受任人有民事訴訟法第466 條之1第1項但
書或第 2項（詳附註）所定關係之釋明文書影本。如委任律師提
起上訴者，應一併繳納上訴審裁判費。
中　　華　　民　　國　　109 　年　　9 　　月　　16　　日
　　　　　　　　　　　　　  書記官  李佳姿
附註：
民事訴訟法第466條之1（第1項、第2項）：
對於第二審判決上訴，上訴人應委任律師為訴訟代理人。但上訴
人或其法定代理人具有律師資格者，不在此限。
上訴人之配偶、三親等內之血親、二親等內之姻親，或上訴人為
法人、中央或地方機關時，其所屬專任人員具有律師資格並經法
院認為適當者，亦得為第三審訴訟代理人。